【裁判字號】    95,訴,94
【裁判日期】    950710
【裁判案由】    偽證
【裁判全文】
臺灣花蓮地方法院刑事判決                95年度訴字第94號
公  訴  人  臺灣花蓮地方法院檢察署檢察官
被      告  甲○○即田進祥、.
選任辯護人  蕭芳芳律師
上列被告因偽證案件，經檢察官提起公訴（93年度發查偵字第68
8號），本院判決如下：
    主  文
甲○○無罪。
    理  由
一、公訴意旨略以：被告甲○○前於民國90年10月29日與告發人
    乙○○所經營之順風營造有限公司（下稱順風公司）簽訂協
    議書，分包順風公司向臺東縣政府承攬之「臺東市富岡漁港
    近程改善工程」（下稱系爭工程），順風公司為求方便聯繫
    ，乃向台東縣政府陳報被告為系爭工程之工地主任，並將順
    風公司及負責人乙○○之印鑑章（下稱順風公司大小章）交
    付被告，言明僅能將上開印鑑章使用於系爭工程日報表及做
    為請領工程款之用。詎被告竟未經乙○○同意，於92年2月
    23日持上開印鑑章，以順風公司名義與志上興業有限公司（
    下稱志上公司）簽訂物料訂購合約書（所涉偽造文書罪嫌，
    業經臺灣臺東地方法院判處無罪），購買抗裂纖維，事後被
    告未依約給付貨款，志上公司乃向本院提起給付買賣價金之
    民事訴訟，經本院民事庭以92年度重訴字第27號審理，被告
    於92年10月29日該案件審理時以證人身分出庭作證，其因恐
    負擔給付價金之責及偽造文書等罪責，竟於案情有重要關係
    之事項，具結後虛偽證稱：「伊曾經在90年間受僱於乙○○
    所經營之順風公司，在臺東市富岡漁港擔任工地主任，期間
    約有半年，月薪約新臺幣（下同）1萬多元…90年2月間乙○
    ○之配偶林三星將順風公司之印鑑章交給伊，委託伊向志上
    公司購買抗裂纖維」云云，因認被告涉有刑法第168條之偽
    證罪嫌（刑法固於民國94年7月1日修正施行，惟刑法第168
    條並未修正，自無比較新舊法之問題，而應逕予適用現行法
    ）等語。
二、按犯罪事實應依證據認定之，無證據不得認定犯罪事實；不
    能證明被告犯罪者，應諭知無罪之判決，刑事訴訟法第154
    條第2項、第301條第1項分別定有明文。次按刑法第168條之
    偽證罪，係以證人於執行審判職務之公署審判時或於檢察官
    偵查時，於案情有重要關係之事項，供前或供後具結，而為
    虛偽之陳述為構成要件；所謂「具結」，自應以具合法具結
    之效力者，始能令其負上開罪責。而按民事訴訟法第307條
    第1項第3款規定：「證人所為證言，足致證人或與證人有第
    1款關係（即證人之配偶、前配偶、未婚配偶或四親等內之
    血親、三親等內之姻親或曾有此親屬關係者）或有監護關係
    之人受刑事訴追或蒙恥辱者，得拒絕證言。」及刑事訴訟法
    第181條規定：「證人恐因陳述致自己或與其有前條第1項關
    係之人（現為或曾為證人之配偶、直系血親、三親等內之旁
    系血親、二親等內之姻親、或家長、家屬者，與證人定有婚
    約者，現為或曾為證人之法定代理人或現由或曾由證人為其
    法定代理人者）受刑事追訴或處罰者，得拒絕證言。」旨在
    免除證人陷於抉擇控訴自己或與其有一定身分關係之人、或
    陳述不實而受偽證之處罰、或不陳述而受罰鍰處罰，甚而主
    觀上認為違反具結文將受偽證處罰之困境。又證人此項拒絕
    證言權，與被告之緘默權，同屬不自證己罪之特權，為確保
    證人此項權利，民事訴訟法第307條第2項及刑事訴訟法第18
    6條第2項均規定：法官或檢察官有告知證人之義務。如法官
    或檢察官未踐行此項告知義務，而告以具結之義務及偽證之
    處罰並命朗讀結文後具結，將使證人陷於如前述之抉擇困境
    ，無異剝奪證人此項拒絕證言權，強迫其作出讓自己入罪之
    陳述，違反不自證己罪之原則，自係侵犯證人此項權利。
三、公訴人認被告涉有上開罪嫌，無非以被告之供述、告發人乙
    ○○之陳述、協議書、訂購合約書、本院92年度重訴字第27
    號民事判決暨該案92年10月29日言詞辯論筆錄及結文、臺灣
    高等法院花蓮分院93年度重上字第11號判決等，資為其論據
    。質之被告甲○○堅決否認有何偽證犯行，辯稱：伊作證時
    未為虛偽陳述，且法官並未告知伊得拒絕證言等語。
四、經查：
  (一)被告持乙○○交付之順風公司大小章，以順風公司名義與志
    上公司簽訂合約書，購買系爭工程之施作材料，因事後被告
    未依約給付貨款，志上公司乃向本院提起請求順風公司給付
    買賣價金之民事訴訟，被告於本院民事庭92年度重訴字第27
    號案件92年10月29日審理時，以證人身分出庭，供前具結後
    ，就其是否受僱於順風公司、順風公司有無授權其代訂上開
    買賣契約等於該案案情顯有關係之重要事項，證稱：「伊曾
    經在90年間受僱於乙○○經營之順風公司，在臺東市富岡漁
    港擔任工地主任，期間約有半年，月薪約1萬多元…90年2月
    間，順風公司之法定代理人乙○○的太太林三星將公司的印
    章交給伊，委託伊向志上公司購買抗裂纖維…除了上開買賣
    外，伊也有代理順風公司跟其他小包訂合約，都是用順風公
    司名義訂的，也都由順風公司付款」等語（本院92年度重訴
    字第27號民事案件92年10月29日言詞辯論筆錄），有協議書
    、訂購合約書及上開民事案件之言詞辯論筆錄暨證人結文各
    1 份在卷可稽，且為被告所不否認，此部分之事實固堪認定
    。
  (二)惟被告有無經順風公司事前授權，而得以順風公司之名義與
    他人訂約，此不僅事關被告是否應依民法第110條負無權代
    理人之賠償責任，且尚涉及被告有無冒用順風公司之名義訂
    約而偽造文書之刑責，此由告發人於本院上開民事事件時迭
    多次陳述：被告僅是工地主任，該公司章同意由其蓋用在日
    報表，並未再授權他用等語可佐（見民事卷第36頁），是在
    上開民事賠償責任、刑事罪責均尚未受追訴、處罰前，被告
    以證人身分於上開民事事件審判中到場具結，衡情絕不可能
    期待其證稱自己未經順風公司授權，即擅自以順風公司名義
    與志上公司訂約，而自陷己於應負民事賠償責任並遭受刑事
    訴追之理，故依民事訴訟法第307條第1項第3款之規定，被
    告享有不自證己罪之拒絕證言權；又法官依同法條第2項，
    亦有告知被告享有此項權利之義務，然依前開民事事件之言
    詞辯論筆錄記載，被告於92年10月29日以證人身分到庭作證
    ，於其具結前，法官並未踐行民事訴訟法第307條第2項之告
    知義務，即對被告告以具結據實陳述之效力及偽證之處罰並
    命朗讀結文後具結，參照前揭說明，無異剝奪被告不自證己
    罪之拒絕證言權，並強迫其作出可能讓己陷入民、刑事罪責
    追訴之陳述，應係侵犯其基本權利。是被告在不自證己罪之
    拒絕證言權被剝奪之情況下，縱使有為保護自己脫免民、刑
    事罪責，而基於人類本能為不實之陳述，亦難遽令其負偽證
    之刑責。況參以被告所涉偽造文書罪嫌部分，嗣經臺灣臺東
    地方法院審理後，認被告使用順風公司大小章並未逾越授權
    範圍，尚不構成偽造文書罪，而於95年4月11日以該院93年
    度自字第9號判決無罪在案，有該刑事判決書1份在卷可參（
    本院卷第46至51頁），是亦無從認定被告上開陳述有何虛偽
    之處，從而，堪認被告前開所辯，尚非無據，應可採信。
  (三)綜上所述，被告未經上開民事案件承審法官告知得拒絕證言
    ，而剝奪其拒絕證言權，且其亦未為虛偽之陳述，其所為即
    與刑法偽證罪之構成要件有間。此外，復查無其他積極證據
    證明被告有何公訴人所指之偽證犯行，不能證明被告犯罪，
    自應為其無罪之諭知。
據上論斷，應依刑事訴訟法第301條第1項前段，判決如主文。
本案經檢察官張立言到庭執行職務。
中    華    民    國    95    年    7     月    10    日
              刑事第二庭    審判長法  官  李  豫  雙
                                  法  官  俞  秀  美
                                  法  官  林  韋  岑
上列正本證明與原本無異。
如對本判決不服，應於送達後10日內，向本院提出上訴狀。（應
抄附繕本）
                                  書記官
中    華    民    國    95    年     7    月    12    日


司法院資訊處製作；財團法人民間司法改革基金會備份。
